【裁判字號】    97,上,189
【裁判日期】    971230
【裁判案由】    侵權行為損害賠償
【裁判全文】
臺灣高等法院臺南分院民事判決  97年度上字第189號
上  訴  人  中華醫事科技大學
法定代理人  甲○○
訴訟代理人  王奕棋    律師
被上訴人    弘大易有限公司
法定代理人  乙○○
訴訟代理人  張碧華    律師
            林石猛    律師
末  一  人
複 代理 人  張競文    律師
上列當事人間請求侵權行為損害賠償事件，上訴人對於中華民國
97年9月15日臺灣臺南地方法院第一審判決（97年度訴字第834號
）提起上訴，本院於97年12月16日言詞辯論終結，判決如下：
    主  文
上訴駁回。
第二審訴訟費用由上訴人負擔。
    事實及理由
一、上訴人主張：
（一）兩造間清償債務事件，被上訴人為保全其請求而聲請假執
      行，經原法院以民國（下同）92年度裁全字第4567號裁定
      准其提供擔保後，聲請同院以92年度執全字第2054號假扣
      押上訴人在華南銀行台南分行存款，惟被上訴人假扣押所
      欲保全之請求，其後經上訴人聲請法院命被上訴人限期起
      訴，被上訴人雖起訴請求上訴人給付新台幣（下同）800
      萬元及利息，歷經原審法院以92年度重訴字第362號、台
      灣高等法院台南分院以93年度重上字第38號等判決上訴人
      敗訴，惟上訴人提起第三審上訴，經最高法院發回台灣高
      等法院台南分院後，經該法院以95年度重上更(一)字第36號
      判決上訴人勝訴，被上訴人不服而提起第三審上訴，經最
      高法院以97年度台上字第188號裁定駁回上訴確定。然被
      上訴人聲請假扣押上訴人在華南銀行台南分行之存款800
      萬元，且被上訴人於假扣押所欲保全之本案訴訟第一審勝
      訴後聲請假執行，上訴人為免於假執行，乃於93年5月26
      日以原法院93年度存第988號提供擔保金800萬元，惟被上
      訴人假扣押所欲保全之請求，業經判決被上訴人敗訴確定
      ，足證被上訴人所為假扣押及假執行上訴人財產之行為不
      當侵害上訴人權益，致上訴人受有利息收入之損失。為此
      ，依侵權行為之法律關係，請求被上訴人給付自假扣押上
      訴人在華南銀行台南分行之存款800萬元之日即92年10月1
      日起，至上訴人領回提存擔保金800萬元之日即97年5月30
      日日止，按法定利息5%計算，合計183萬元（原審為上訴
      人全部敗訴之判決，上訴人就此敗訴部分全部上訴）。
（二）被上訴人復於本院補陳：本件原判決以被上訴人假扣押上
      訴人存於華南銀行台南分行之存款800萬元，並於本件第
      一審判決後又聲請假執行，致上訴人另於93年5月26日以9
      3年度存字第988號提存擔保金800萬元，以免被執行。惟
      上開假扣押及假執行既無故意或過失不法侵害上訴人之行
      為等由，而駁上訴人之請求。但本件上訴人係以被上訴人
      假扣押上訴人存於華南銀行台南分行800萬元，及被上訴
      人起訴請求上訴人給付800萬元，經台灣台南地方法院92
      年度重訴字第362號判決其勝訴後提供擔保對上訴人為假
      執行，致上訴人另又提供800萬元於台灣台南地方法院，
      以免被假執行，而上訴人因提供該二筆擔保金係因被上訴
      人之假扣押及假執行所致，亦為原審所是認，然該案之最
      終結果被上訴人敗訴，亦有該案判決可稽，是則被上訴人
      之假扣押及假執行均非適當已屬明確，致上訴人因此提供
      擔保之損失，自應由被上訴人負擔係當然之結果，乃原判
      決竟謂被上訴人不需負責，誠難令人信服。如依原判決之
      理由，則任何人在第一審判決後為假扣押假執行，不論本
      訴最終判決如何，均不負任何責任，亦即對方均不能請求
      賠償損失云云之論據，乃屬聞所未聞之見解，亦違反判例
      ，其非適當自勿待言。
（三）並於本院為上訴聲明：
    1.原判決廢棄。
    2.被上訴人應給付上訴人183萬元，及自起訴狀繕本送達之
      翌日起，按年利率百分之5計算之利息。
    3.願供擔保請准宣告假執行。
    4.訴訟費用由被上訴人負擔。
二、上訴人則以下列等語資為抗辯：
（一）按「債權人就金錢請求欲保全強制執行者，固得聲請假扣
      押，但債權人聲請執行假扣押，是否應負侵權行為之責任
      ，應以假扣押之本案訴訟判決確定之結果以為斷；蓋本案
      判決如債權人勝訴確定，則其以假扣押保全強制執行之債
      權，即得受清償，自無侵權行為之可言；必債權人敗訴判
      決確定且須有故意或過失，始負侵權行為之責任，債務人
      方有損害賠償之請求權。」「侵權行為所發生之損害賠償
      請求權，以有故意或過失不法侵害他人權利為其成立要件
      ，若其行為並無故意或過失，即無賠償之可言，第三人所
      有之財產，如有足以信其屬債務人所有之正當理由，則請
      求查封之債權人，尚不得謂之有過失。」（最高法院78年
      台再字第35號判例、54年台上字第1523號判例可資參照）
      。
（二）被上訴人向原法院先行聲請假扣押，繼而提起假扣押所欲
      保全之本案訴訟，經原審法院以92年度重訴字第362號、
      台灣高等法院台南分院以93年度重上字第38號獲勝訴判決
      ，被上訴人乃循法定程序實施假執行，係行使權利之正當
      行為，惟因台灣高等法院台南分院以95年度重上更(一)字第
      36號判決被上訴人敗訴，經最高法院判決駁回被上訴人上
      訴而告確定，被上訴人乃撤回假執行。被上訴人主觀上既
      不該當故意或過失之要件，客觀上亦屬行使權利之正當行
      為，未合於不法之要件，自不負侵權行為之損害賠償責任
      。況被上訴人既已提起本案訴訟，雖經法院判決被上訴人
      敗訴確定，惟尚難謂被上訴人有濫用假扣押程序之情形，
      而構成侵權行為。
（三）並為答辯聲明：
    1.上訴駁回。
    2.訴訟費用由上訴人負擔。
三、兩造對於下列事實，並不爭執，堪信為實：
（一）被上訴人以其與上訴人間清償債務事件聲請假扣押，經原
      法院於92年8月25日以92年度裁全字第4567號裁定被上訴
      人以2,666,666元或同額之金融機構發行之無記名可轉讓
      定期存單，為上訴人供擔保後，得對上訴人之財產在800
      萬元範圍內予以假扣押；但上訴人如為被上訴人供擔保80
      0萬元後，得免為或撤銷假扣押。
（二）被上訴人於92年9月17日依原法院92年度裁全字第4567號
      裁定，提供慶豐商業銀行無記名可轉讓定期存單合計面額
      270萬元，以原法院92年度存字第2236號提存在案後，聲
      請原法院以92年度執全字第2054號執行假扣押，就上訴人
      在華南銀行台南分行存款8,064,000元及彰化銀行南台南
      分行之定期存款為扣押，因扣押上訴人在華南銀行台南分
      行存款8,064,000元已足額，被上訴人乃於92年10月24日
      撤回扣押上訴人在彰化銀行南台南分行之定期存款8,064,
      000元，並經原法院以92年11月3日以南院鵬92執全字第20
      54號撤銷上訴人對於彰化銀行南台南分行之定期存款債權
      之執行命令。
（三）被上訴人就上開假扣押事件所欲保全之請求，向原審法院
      提起清償債務訴訟，經原法院以92年度重訴字第362號判
      決被上訴人部分勝訴，判命上訴人應給付被上訴人800萬
      元，及自92年10月18日起至清償日止，按年息百分之20計
      算之利息；被上訴人勝訴部分，於被上訴人以2,700,000
      元為上訴人供擔保後得假執行；但上訴人如於執行標的物
      拍定、變賣前，以800萬元為被上訴人預供擔保後，得免
      為假執行。上訴人為免於假執行，乃於93年5月6日依原審
      法院92年度重訴字第362號民事判決，提供800萬元為擔保
      ，以同院93年度存字第988號提存在案。
（四）被上訴人就上開假扣押事件所欲保全之請求，向原審法院
      提起清償債務訴訟，經原審法院、台灣高等法院台南分院
      、最高法院分別以92年度重訴字第362號、93年度重上字
      第38號、95年度重上更(一)字第36號、95年度台上字第216
      8號、97年度台上字第188號判決被上訴人全部敗訴確定，
      有上開案號民事判決書各1份在卷足稽（見原審卷第5-45
      頁)。
（五）被上訴人於97年3月4日撤回原法院92年度裁全字第4567號
      假扣押之執行，並聲請撤銷原法院於92年8月25日以92年
      度裁全字第4567號假扣押裁定，經原法院以97年3月17日
      裁定撤銷在案。
四、上訴人另主張被上訴人於假扣押所欲保全之本案判決已遭判
    決敗訴確定，認被上訴人聲請假扣押上訴人在華南銀行台南
    分行存款800萬元，及上訴人為免於假執行所預供擔保800萬
    元，乃不法侵害上訴人之利息損失，應負侵權行為損害賠償
    責任等情，惟為被上訴人所否認，並以前揭情詞置辯。從而
    ，本件所應審究者厥為：被上訴人所為假扣押上訴人在華南
    銀行台南分行存款800萬元，及上訴人為免於假執行所預供
    擔保800萬元，是否對於上訴人構成民法第184條之侵權行為
    ，致上訴人之銀行存款800萬元因假扣押受有利息損失，或
    上訴人為免為假執行所預供擔保800萬元受有利息損失？經
    查：
（一）按假扣押裁定因自始不當而撤銷，或因民事訴訟法第529
      條第4項（命債權人限期起訴而未起訴者）及民事訴訟法
      第530條第3項（債權人聲請撤銷假扣押裁定）之規定而撤
      銷者，債權人應賠償債務人因假扣押或供擔保所受之損害
      ；民事訴訟法第531條定有明文。又所謂假扣押裁定因自
      始不當而撤銷者，係指對於假扣押裁定在抗告程序中，經
      抗告法院、再抗告法院或為裁定之原法院依命假扣押時客
      觀存在之情形，認為不應為此裁定而撤銷使其失效之情形
      而言，若在法院命為假扣押裁定以後，因債權人在本案訴
      訟受敗訴判決確定，或因情勢變更而撤銷該裁定，僅屬因
      命假扣押以後之情事變更而撤銷，尚非所謂因自始不當而
      撤銷，不得據以請求損害賠償（最高法院67年台上字第14
      07號判例、69年台上字第1879號判例要旨參照）。次按民
      事訴訟法第531條規定，債權人應賠償債務人因假扣押或
      供擔保所受之損害，此債務人賠償請求權之成立，係本於
      假扣押裁定撤銷之法定事由而生，採無過失責任原則，不
      以債權人之故意或過失為要件（最高法院75年台上字第27
      23號判例要旨參照）。惟因侵權行為所發生之損害賠償請
      求權，以有故意或過失不法侵害於他人權利，或故意以背
      於善良風俗之方法，加損害於他人為成立要件；此觀民法
      第184條第1項規定即明。惟必行為人有不法之侵害行為始
      足當之。又侵權行為所發生之損害賠償請求權，以有故意
      或過失不法侵害他人權利為其成立要件，若其行為並無故
      意或過失，即無賠償之可言（最高法院49年台上字第2323
      號判例參照）。是以侵權行為之被害人除應對損害之發生
      予以證明外，對加害人之加害行為及故意、過失，亦負舉
      證之責任。所謂「故意」係指行為人對於構成侵權行為之
      事實，明知並有意使其發生或預見其發生，而其發生並不
      違背其本意而言。如故意以聲請法院實施假扣押之手段，
      侵害他人權利之情形，必須行為人對於其聲請假扣押係屬
      侵權行為之事實，明知並有意使其發生，或預見其發生，
      而其發生並不違背其本意，始足當之。所謂「過失」，乃
      應注意能注意而不注意，即欠缺注意義務之謂。構成侵權
      行為之過失，係指抽象輕過失即欠缺善良管理人之注意義
      務而言。行為人已否盡善良管理人之注意義務，應依事件
      之特性，分別加以考量，因行為人之職業、危害之嚴重性
      、被害法益之輕重、防範避免危害之代價，而有所不同。
      兩造間倘有其他規範或作業流程慣例可供依循，固得作為
      參考因素之一，即無其他規範可資參考，亦不致使前開侵
      權行為過失有無之判斷標準有所更易。
（二）本件被上訴人為保全其受讓工程款800萬元及其法定遲延
      利息之請求，聲請原法院於92年8月25日以92年度裁全字
      第4567號假扣押裁定，並於提供擔保後，聲請原法院以92
      年度執全字第2054號執行假扣押，就上訴人在華南銀行台
      南分行存款8,064,000元及彰化銀行南台南分行之定期存
      款為扣押。嗣上訴人對於執行聲明異議，經原法院於92年
      10月6日駁回聲明，惟因上訴人在華南銀行台南分行存款8
      ,064,000元已扣押足額，被上訴人乃於92年10月24日撤回
      扣押上訴人在彰化銀行南台南分行之定期存款8,064,000
      元，並經原法院以92年11月3日以南院鵬92執全字第2054
      號撤銷上訴人在彰化銀行南台南分行之定期存款債權之執
      行命令。又被上訴人就上開假扣押事件所欲保全之請求，
      向原法院提起清償債務民事訴訟，經原審法院以92年度重
      訴字第362號判決被上訴人部分勝訴、部分敗訴，判命上
      訴人應給付被上訴人800萬元，及自92年10月18日起至清
      償日止，按年息百分之5計算之利息；被上訴人勝訴部分
      ，於被上訴人以2,700,000元為上訴人供擔保後，得假執
      行；但上訴人如於執行標的物拍定、變賣前，以800萬元
      為被上訴人預供擔保後，得免為假執行。上訴人為免於假
      執行，乃於93年5月6日依原審法院92年度重訴字第362號
      民事判決，提供800萬元為擔保，並以同院93年度存字第
      988號提存在案。嗣被上訴人所欲保全之請求，其後經台
      灣高等法院台南分院、最高法院分別以93年度重上字第38
      號、95年度重上更(一)字第36號、95年度台上字第2168號、
      97年度台上字第188號判決被上訴人全部敗訴確定後，被
      上訴人乃於97年3月4日撤回原法院92年度裁全字第4567號
      假扣押之執行，並聲請撤銷同院於92年8月25日以92年度
      裁全字第4567號假扣押裁定，經同院以97年3月17日裁定
      撤銷在案。以上事實，有上開函文、上開案號民事裁定、
      判決書及提存書足稽，復為兩造所不爭執。基上，足見上
      開92年度裁全字第4567號假扣押裁定後，上訴人並未對該
      裁定提起抗告，即無經抗告法院認有不當而撤銷之情事，
      且經原法院以執行命令撤回扣押上訴人在彰化銀行南台南
      分行之定期存款8,064,000元部分，而非由被上訴人聲請
      法院撤銷該假扣押裁定及撤回假扣押執行所致。至被上訴
      人假扣押上訴人在華南銀行台南分行存款8,064,000元部
      分，其假扣押所欲保全之本案請求固受法院判決全部敗訴
      確定，惟被上訴人其後聲請撤銷假扣押裁定，係因假扣押
      以後之本案受敗訴判決確定之情事變更而撤銷，亦非因自
      始不當而撤銷，均不符合民事訴訟法第531條規定。因之
      ，依上開規定與說明，上訴人自不得據以請求損害賠償至
      明。
（三）又被上訴人提起本件假扣押所欲保全之清償債務民事訴訟
      ，如上所述，已判決被上訴人全部敗訴確定再按。觀諸其
      判決敗訴之理由，係以: (1)參加人即永青營造工程股份有
      限公司不負授權人或表見代理之責任，而訴外人李宗杰以
      參加人永青營造工程股份有限公司之名義與被上訴人所簽
      立之債權轉讓同意書，即屬無權簽立，難認合法有效，縱
      被上訴人有將債權轉讓之事實通知上訴人，亦無拘束上訴
      人之效力。(2)況被上訴人已會同參加人永青營造工程股份
      有限公司代表人李宗杰提出請款證明書，向上訴人請領工
      程款1,043萬元，並由上訴人之董事甲○○交付系爭支票
      予訴外人李宗杰，從而被上訴人主張依債權讓與契約之法
      律關係，請求上訴人給付800萬元，及自92年10月8日起至
      清償日止，按年息5%計算之利息，洵屬無據。此有台灣高
      等法院台南分院95年度重上更(一)字第36號判決書附卷可稽
      （見原審卷第29至42頁）。基此判決理由可知，訴外人李
      宗杰以參加人永青營造工程股份有限公司之名義與被上訴
      人簽立之債權轉讓同意書，被上訴人本於保全該受讓債權
      之實現而聲請假扣押，並提起本案清償債務訴訟乃屬行使
      訴訟權利之行為，尚難認定被上訴人有明知其無權利，卻
      有意聲請假扣押以為侵害上訴人之財產，或預見其發生，
      而其發生並不違背其本意之故意或欠缺善良管理人之注意
      義務之過失等侵權之情事。此外，上訴人復未能積極舉證
      證明被上訴人聲請假扣押及執行假扣押之行為有何故意或
      過失不法侵害其權利之情事，上訴人此部分之主張，尚嫌
      無據。
（四）末按「假執行之宣告，因就本案判決或該宣告有廢棄或變
      更之判決，自該判決宣示時起，於其廢棄或變更之範圍內
      ，失其效力。」「法院廢棄或變更宣告假執行之本案判決
      者，應依被告之聲明，將其因假執行或因免假執行所為給
      付及所受損害，於判決內命原告返還及賠償，被告未聲明
      者，應告以得為聲明。」民事訴訟法第395條第1、2項分
      別訂有明文。此規定之損害賠償請求權，係因原告（即本
      件被上訴人，下同）依據宣告假執行之本案判決請求強制
      執行所生，於其請求執行之際，並無「不法」狀態，因嗣
      後本案判決被廢棄或變更之判決，使原先合法執行失其依
      據，自難認原告信賴法院判決之正當行為係「不法侵害他
      人權利」，且其係採無過失責任原則，更與侵權行為之主
      觀要件有所不同。查，本件上訴人經原審法院以92年度重
      訴字第362號判決判命：「上訴人應給付被上訴人800萬元
      ，及自92年10月18日起至清償日止，按年息百分之20計算
      之利息；此部分於被上訴人以2,700,000元為上訴人供擔
      保後，得假執行；但上訴人如於執行標的物拍定、變賣前
      ，以800萬元為被上訴人預供擔保後，得免為假執行。」
      上訴人因此為免於假執行，乃於93年5月6日依原審法院92
      年度重訴字第362號民事判決，預供800萬元為擔保，以同
      院93年度存字第988號提存在案，縱其後本案訴訟被上訴
      人全部敗訴確定，惟上訴人既係以同院92年度重訴字第36
      2號判決為原因，提供800萬元以免假執行，難認被上訴人
      有何故意、或過失不法侵害上訴人權利之情事，上訴人此
      部分之主張，亦屬無據。
五、綜上所述，上訴人主張被上訴人所為假扣押及假執行上訴人
    財產之行為不當侵害上訴人權益，使上訴人所有上開存款遭
    受扣押及預供擔保以免假執行，致上訴人受有利息收入之損
    失，為不足採，被上訴人抗辯尚屬可信。是則上訴人執此而
    主張被上訴人應給付自假扣押上訴人在華南銀行台南分行之
    存款800萬元之日即92年10月1日起，至上訴人領回提存擔保
    金800萬元之日即97年5月30日日止，按法定利息5%計算，合
    計183萬元云云，自屬無據。從而，上訴人本於民法第184條
    之侵權行為損害賠償法律關係，請求被上訴人給付其所為假
    扣押上訴人之存款及上訴人預供擔保免為假執行之利息損失
    暨法定遲延利息，為無理由，不應准許。其假執行之聲請亦
    失所附麗，應併予駁回。原審為上訴人敗訴之判決，及駁回
    其假執行之聲請，並無不合。上訴意旨指摘原判決不當，求
    予廢棄改判，為無理由，應予駁回。
六、兩造其餘攻擊防禦方法與證據，經本院審酌後，認均與判決
    結果無影響，爰不一一論述，附此敘明。
七、據上論結，本件上訴為無理由，依民事訴訟法第449條第1項
    、第78條，判決如主文。
中    華    民    國    97    年    12    月    30    日
                  民事第四庭    審判長法  官  王惠一
                                      法  官  林永茂
                                      法  官  王浦傑
上為正本係照原本作成。
如對本判決上訴，須於判決送達後20日內向本院提出上訴狀，未
表明上訴理由者，應於上訴後20日內，向本院提出理由書（須附
繕本）。依法須繳納裁判費並應委任律師為訴訟代理人，始得上
訴。
中    華    民    國    97    年    12    月    30    日
                                      書記官  廖英琇
【附記】
民事訴訟法第466條之1：
(1)對於第二審判決上訴，上訴人應委任律師為訴訟代理人。但上
  訴人或其法定代理人具有律師資格者，不在此限。
(2)上訴人之配偶、三親等內之血親、二親等內之姻親，或上訴人
  為法人、中央或地方機關時，其所屬專任人員具有律師資格並
  經法院認為適當者，亦得為第三審訴訟代理人。
民事訴訟法第466條之2：
  上訴人無資力委任訴訟代理人者，得依訴訟救助之規定，聲請
  第三審法院為之選任律師為其訴訟代理人。


司法院資訊處製作；財團法人民間司法改革基金會備份。
